【裁判字號】    99,聲重更,1
【裁判日期】    990419
【裁判案由】    重新審理
【裁判全文】
臺北高等行政法院裁定
                                     99年度聲重更字第1號
聲  請  人  甲○○
上列聲請人因會員代表選舉事件，對於本院中華民國97年10月22
日96年度訴字第2880號確定判決聲請重新審理。經本院以98年度
聲重字第1 號裁定，聲請人不服，提起抗告，經最高行政法院廢
棄，發回本院更審如下：
    主  文
聲請駁回。
聲請程序費用由聲請人負擔。
    理  由
一、按「因撤銷或變更原處分或決定之判決，而權利受損害之第
    三人，如非可歸責於己之事由，未參加訴訟，致不能提出足
    以影響判決結果之攻擊或防禦方法者，得對於確定終局判決
    聲請重新審理。」、「聲請重新審理不合法者，行政法院應
    以裁定駁回之。」行政訴訟法第284 條第1 項、第287 條分
    別定有明文；所謂「非可歸責於己之事由，未參加訴訟」，
    係指聲請人就該確定判決之行政訴訟事件，未依行政訴訟法
    第41條、第42條參加訴訟，且其未參加訴訟，就具體個案依
    社會通念判斷，欠缺可歸責於自己之事由，例如：不知該行
    政訴訟事件已繫屬於行政法院，或因特定事由而未參加訴訟
    ，且依一般常識判斷無可歸咎於聲請人等屬之；倘聲請人已
    知悉該行政訴訟事件繫屬於行政法院，因自認無參加訴訟之
    必要或基於其他考慮決定不參加訴訟，則應屬「可歸責於己
    之事由」。是聲請重新審理，須以因「撤銷或變更原處分或
    決定」之判決，而權利受損害之第三人，非因可歸責於己之
    事由，未參加訴訟，致未能提出足以影響判決結果之攻擊或
    防禦方法者為限。
二、聲請人聲請意旨略以：本件聲請人原為臺北市藥師公會（以
    下簡稱藥師公會）第15屆理事長，因原確定判決以藥師公會
    第15屆會員代表選舉違反人民團體選舉罷免法第11條之強制
    規定為由，認定「藥師公會依人民團體選舉罷免法第43條規
    定將選舉結果報請被告核備時，被告即不得准予核備，然原
    處分准予核備，即有違誤」，此見解將可能影響聲請人及當
    時投出有效票共1,177 位會員之權益，傷害當時投出有效票
    會員之正當信賴。況且，該次選舉之無效票數及所佔全數選
    票比例，均不足以影響選舉結果。且聲請人於原訴訟程序，
    僅以證人之身分，由鈞院傳喚到庭證述，並未蒙鈞院依職權
    諭令參加訴訟，既然係由法院以證人身分傳喚，故聲請人不
    知亦無法聲請參加訴訟，確屬行政訴訟法第284 條第1 項「
    非可歸責於己之事由，未參加訴訟，致不能提出足以影響判
    決結果之攻擊或防禦方法」之情形。又原確定判決係於民國
    （下同）97年10月22日宣判，聲請人則係於同年11月21日（
    應為「23日」之誤，見本院96年度訴字第2880號卷第167 頁
    ）以利害關係人之身分具狀聲明上訴，後得知社會局似未提
    上訴，唯恐原訴訟判決依法已然確定，不得不聲請重新審理
    。綜上，足證聲請人確係於行政訴訟法第284 條第2 項所定
    不變期間內提出本件聲請，且原確定判決發生確定效力，迄
    未逾同條項後段所規定之1 年期間云云。
三、本件事實經過：
(一)、臺北市藥師公會於94年6 月24日召開第14屆第1 次臨時會員
    代表大會，並於94年6 月27日向社會局陳報會議紀錄。經臺
    北市政府社會局（以下簡稱社會局）以94年6 月28日北市社
    一字第09432303200 號函復略以：「主旨：貴會函報第14屆
    第1 次臨時會員代表大會紀錄乙案…說明…3 、有關貴會決
    議『將4 組候選人名單提交理事會，請理事會就收到4 組會
    員代表參考名單，選出104 位候選人參考名單，印入選舉票
    ，以利選舉順利。』，授權理事會就會員代表自由登記之參
    考名單416 人中，『選出』104 位候選人參考名單決議乙節
    ，核與人民團體選舉罷免辦法第7 條第2 項規定不符，本局
    爰依人民團體法第58條予以撤銷決議處分。有關貴會94年7
    月2 日分區預備會選舉之參考名單，仍請依94年5 月26日通
    過之『台北市藥師公會召開分區預備會選舉會員代表大會代
    表選舉規則』第8 條規定，謹就自由登記之會員資格進行審
    定。…」。
(二)、嗣藥師公會於94年7 月2 日舉行第15屆分區會員代表選舉，
    並於94年7 月7 日向社會局陳報選舉結果，其中余萬能於94
    年7 月5 日、7 月10日，以上開選舉候選人列入選舉票排序
    不公，及廢票認定疑義為由，向社會局提出異議。社會局就
    本件涉及行為時人民團體選舉罷免辦法第18條第1 項第2 款
    規定之適用疑義，以94年7 月11日北市社一字第0943681060
    1 號函報請內政部中部辦公室核釋，經內政部以94年8 月3
    日內授中社字第0940011933號函釋在案。嗣社會局以94年8
    月12日北市社一字第09437923300 號函復余萬能，並以同日
    期之北市社一字第09437923301 號函（以下簡稱系爭2 函）
    通知藥師公會，同意核備其第15屆會員代表分區選舉結果。
(三)、因余萬能不服上開系爭2 函，提起訴願，經臺北市政府以當
    事人不適格為由，以95年2 月22日府訴字第09421540100 號
    訴願決定不受理。余萬能不服，向本院提起行政訴訟，經本
    院以96年2 月12日95年度訴字第1293號判決：「訴願決定關
    於如附表編號2 所示部分（按：即社會局94年8 月12日北市
    社一字第09437923301 號函）撤銷。原告其餘之訴及追加之
    訴均駁回。…」經臺北市政府就上開撤銷部分另以96年6 月
    14日府訴字第09670064700 號訴願決定書，為駁回訴願之決
    定，余萬能再不服該訴願決定，復向本院提起行政訴訟。經
    本院於97年10月22日以96年度訴字第2880號判決（即原確定
    判決），撤銷訴願決定及原處分。因兩造均未上訴，該判決
    乃於97年11月24日確定。嗣聲請人於97年12月9 日，對該確
    定判決聲請重新審理，經本院以98年度聲重字第1 號裁定駁
    回，聲請人不服，提起抗告，經最高行政法院以98年度裁字
    第3381號裁定廢棄，發回本院，更行審理。
四、經查：
(一)、審諸聲請人聲請重新審理之主要意旨，無非在爭執原確定判
    決所認定「選票是否有效」及「無效票鑑定事項之說明」對
    第15屆的會員代表分區選舉，即系爭選舉結果是否有重大影
    響之爭議（見聲請人聲請狀第5-9 頁之記載）。惟聲請人前
    於97年9 月16日，本院96年度訴字第2880號事件準備程序期
    日，曾以證人身分出庭，經該案兩造陳述聲明後，就法官詢
    問有關藥師公會第15屆之會員代表分區選舉，有無宣示或是
    公告無效票鑑定方式乙事，證述：「台北市藥師公會有經過
    ISO 認證，所以它的作業都有標準流程，所以要公告或宣布
    的會務人員應該都有作，但我自己沒有特別注意。此次的選
    舉十分激烈，所以社會局在事前都十分關切…（法官問：當
    時無效票鑑定方式有無宣示或公告？）因為他們採非集會方
    式，所以如果有公告，應該是在選舉開始前，但因為我們是
    後來才到場，所以沒看到。法律並沒有規定，沒有宣示或公
    告無效票鑑定方式，就不能核可他的選舉權。」等語在卷（
    見本院上開卷第137 、138 頁），攸關其於本件爭執之「選
    票是否有效」及「無效票鑑定事項之說明」事項。可見聲請
    人於本院上開事件判決前，已知悉報經社會局核備之藥師公
    會第15屆會員代表選舉結果，業據會員余萬能不服，提起上
    開行政訴訟在案；是其倘認其權利或法律上利益將受有損害
    ，當時即得依行政訴訟法第42條第1 項規定，於該案訴訟繫
    屬中，向本院聲請獨立參加訴訟，並提出獨立之攻擊或防禦
    方法。
(二)、雖聲請人曾於97年12月9 日依行政訴訟法第41條規定，就該
    案向本院為參加訴訟之聲請，有聲請參加訴訟狀附於該案卷
    第244 頁可稽。然查，原確定判決已於97年10月22日宣示，
    判決書並於97年11月4 日送達予該確定案件之兩造，上訴不
    變期間自判決送達之翌日起算，至97年11月24日即行屆滿，
    因兩造均未上訴，依行政訴訟法第212 條規定，該案乃於上
    訴期間屆滿時確定，有判決書、送達證書附卷可稽（見該案
    卷第154-166 頁）。故該訴訟於97年11月24日因判決之確定
    ，其訴訟繫屬已然消滅；是聲請人於訴訟終結後之97年12月
    9 日始聲請參加訴訟，顯不符行政訴訟法有關聲請參加訴訟
    應向「本案繫屬」之行政法院提出參加書狀之規定，其聲請
    乃不合法，前已經本院於98年1 月20日裁定駁回（見該案卷
    第258 頁），因未據聲請人抗告，亦已確定在案。
(三)、再聲請人於97年11月23日固曾以其係利害關係人之身分，就
    該案判決提起上訴，有上訴狀在卷可考（見該案卷第167 頁
    ）；惟依行政訴訟法第23條、第240 條、第244 條第1 項規
    定：「訴訟當事人謂原告、被告及依第41條與第42條參加訴
    訟之人。」、「當事人於高等行政法院判決宣示、公告或送
    達後，得捨棄上訴權。」、「提起上訴，應以上訴狀表明左
    列各款事項，提出於原高等行政法院為之：一、當事人。…
    」可知，對高等行政法院判決有上訴權之人，乃原告、被告
    及參加訴訟之人；利害關係人依同法第4 條、第42條、第44
    條固得提起撤銷訴訟、獨立參加、輔助參加或視為參加訴訟
    ，但於利害關係人「未提起行政訴訟」或「未參加訴訟」前
    ，仍非當事人，其並非判決效力所及，亦非上訴權人，自無
    權提起上訴。而院解字第3007號解釋意旨：「對於第2 審判
    決，於上訴期間內有合法之上訴者，依民事訴訟法第397 條
    第1 項但書之規定阻其確定，原第2 審法院雖認係對於不得
    上訴之判決而上訴，以其上訴為不合法而為駁回之裁定，然
    當事人對於裁定於抗告期間內有合法之抗告者，其裁定既未
    確定，即無從斷定為非合法之上訴，第2 審判決亦即不能認
    為確定。」亦係以有上訴權之當事人所提上訴為論述前提。
    故聲請人就前開判決於97年11月23日提出上訴當時，上訴期
    間雖尚未屆滿，然是時其既知悉該判決，且認係利害關係人
    ，而提上訴，卻未為參加訴訟之聲請，致無法適用行政訴訟
    法第43條第4 項規定：「駁回參加之裁定未確定前，參加人
    得為訴訟行為。」而認其得為上訴之訴訟行為。是其不具上
    訴權所提之不合法上訴，要無阻斷判決確定之效力；雖本院
    於98年1 月20日方裁定駁回聲請人所提之上訴，然上述96年
    度訴字第2880號判決仍於前揭上訴期間屆滿時確定，亦即訴
    訟繫屬於97年11月24日判決確定後即消滅，而不生在上訴駁
    回裁定確定前，無法認定該判決業已確定之問題。
五、據上所述，本件聲請人未能於知悉原確定判決爭議之待證事
    項或判決內容後，適時於訴訟繫屬中，向本院聲請參加訴訟
    ；其遲至原判決確定後（原判決於97年11月24日確定）之97
    年12月9 日所為參加訴訟之聲請，復因於訴訟終結後始提出
    ，而經本院以其聲請不合法為由，駁回確定。是其未能於本
    院96年度訴字第2880號會員代表選舉事件，為合法訴訟之參
    加，顯有可歸責於己之事由；核與前揭行政訴訟法284 條所
    定重新審理之要件未合，是本件重新審理之聲請，為不合法
    ，應予駁回。至聲請人未參加訴訟，有無可歸責於己之事由
    ，乃針對其個人狀況而論，核與法院於該案訴訟程序進行中
    ，有無依職權命聲請人參加訴訟，乃屬二事，聲請人尚無從
    執法院未依職權命其參加訴訟，為其無歸責於己事由之論據
    ；又聲請人重新審理之聲請既不合法，則其實體之主張即無
    庸審究，爰均併此敘明。
六、依行政訴訟法第287 條、第104 條、民事訴訟法第95條、第
    78條，裁定如主文。
中    華    民    國    99    年     4    月   19     日
                    臺北高等行政法院第三庭
                              審判長法  官  林樹埔
                                    法  官  劉穎怡
                                    法  官  林玫君
上為正本係照原本作成。
如不服本裁定，應於送達後10日內向本院提出抗告狀（須按他造
人數附繕本）。
中    華    民    國    99    年     4    月   19     日
                                    書記官  黃玉鈴

司法院資訊處製作；財團法人民間司法改革基金會備份。
